【裁判字號】    94,訴,1651
【裁判日期】    950427
【裁判案由】    違反水土保持法
【裁判全文】
臺灣臺北地方法院刑事判決              94年度訴字第1651號
公  訴  人  臺灣臺北地方法院檢察署檢察官
被      告  甲○○
                      10
上列被告因違反水土保持法案件，經檢察官提起公訴（94年度偵
字第6009號），本院判決如下：
    主  文
甲○○共同水土保持義務人，未先擬具水土保持計劃而在山坡地
從事農地之開發利用所需之整坡作業及開發建築用地、處理廢棄
物之開挖整地，致生水土流失，處有期徒刑參月，如易科罰金，
以參佰元折算壹日。
    事  實
一、甲○○為坐落於臺北縣新店市○○段第6-151地號土地之所
    有人，上開土地迭經行政院民國85年1月13日台85農01335號
    函核定、臺灣省政府85年3月6日85府農水字第12314號函公
    告，暨行政院86年7月31日台86農30824號函核定、臺灣省政
    府86年10月8日府農水字第1688867號函公告為水土保持法第
    3條第3款所稱之山坡地，甲○○為水土保持法第4條所稱之
    水土保持義務人，於上開山坡地上從事農地開發利用所需之
    整坡作業、開發建築用地、處理廢棄物而開挖整地者，依水
    土保持法第12條規定，應先擬具水土保持計畫，送請主管機
    關核定，甲○○竟未事先擬具水土保持計畫並送請主管機關
    核定，即於93年2月7日，僱請與之有共同犯意聯絡之丙○○
    在上開山坡地如附圖所示G部分進行整坡、開挖整地等作業
    ，將原本堆置於上開山坡地上之巨石、電纜線埋入土內，並
    將原本具斜度之山坡整為直角平地，以利後續興築小木屋、
    及種植蔬菜、花朵等開發利用計畫，造成上開山坡地失去原
    有草木等植物覆被，且因坡度變陡、表土裸露、破壞地表、
    雨水直接沖蝕裸露之坡地表土，而致生如附圖G、H所示之水
    土流失，流失水土並沖刷入上開山坡地下方、乙○○居住之
    新店市○○路○段70號旁之庫房，致庫房之窗戶破裂、製茶
    機器損壞、農藥受潮變質等損害。
二、案經臺北市政府警察局文山第二分局報告及乙○○訴由臺灣
    臺北地方法院檢察署檢察官偵查起訴。
    理  由
一、證據能力之判斷：
    (一)查本件被告甲○○所為之不利於己之供述，並無出於強暴
      、脅迫、利誘、詐欺、疲勞訊問、違法羈押或其他不正之
      方法，亦非違反法定障礙事由經過期間不得訊問或告知義
      務之規定而為，依刑事訴訟法第156條第1項、第158條之2
      規定，應認其有證據能力。
    (二)證人乙○○、戊○○、張榮華、吳肇益於審判外之陳述，
      當事人未於本院言詞辯論終結前就證據能力聲明異議，且
      本院審酌該言詞陳述作成時之情況，亦認為適當，是依刑
      事訴訟法第159條之5第2項規定，自有證據能力。
    (三)再查，本件資以認定被告犯罪事實之非供述證據（詳見後
      述），均無違反法定程序而取得之情形，依刑事訴訟法第
      158條之4反面規定，自有證據能力。
二、訊之被告甲○○固不諱言其為坐落於臺北縣新店市○○段第
    6-151地號土地之所有人，未事先擬具水土保持計畫並送請
    主管機關核定，即於93年2月7日僱請丙○○於如附圖所示G
    部分進行工程等情，然矢口否認有何於上開山坡地上從事農
    地開發利用所需之整坡作業、開發建築用地、處理廢棄物而
    開挖整地等行為，辯稱：伊僅係僱請丙○○在上開山坡地上
    興築排水溝，但尚未開始興築，僅將原本散置於山坡地上之
    廢棄物、纜線堆置妥當，即為告訴人乙○○報警制止，該處
    坡度陡峭，原本即會有土石向下滾落，與伊無關云云。經查
    ：
    (一)被告為坐落於臺北縣新店市○○段第6-151地號土地之所
      有人，上開土地迭經行政院民國85年1月13日台85農013
      35號函核定、臺灣省政府85年3月6日85府農水字第12314
      號函公告，暨行政院86年7月31日台86農30824號函核定、
      臺灣省政府86年10月8日府農水字第1688867號函公告為水
      土保持法第3條第3款所稱之山坡地，是被告即為水土保持
      法第4條所稱之水土保持義務人等情，有卷附上開地號土
      地登記第二類謄本、臺灣省政府公告、臺灣省山坡地範圍
      地段明細表、臺北縣政府94年1月17日北府農山字第094
      0028361號函等在卷可稽，此部分事實可堪認定。
    (二)被告確有未事先擬具水土保持計畫並送請主管機關核定，
      即於93年2月7日僱請丙○○（原名丁○○）於如附圖所示
      G部分進行整坡、開挖整地等作業，將原本堆置於上開山
      坡地上之巨石、電纜線等廢棄物埋入土內，並將原本具斜
      度之山坡地切為直角平地，以利後續興築小木屋、及種植
      蔬菜、花朵等開發利用計畫等情，有卷附經濟部水利署臺
      北水源特定區管理局查報違規使用山坡地案件93年2月23
      日現場會勘紀錄（略以：現場有不當違規開挖整地）、94
      年1月27日會勘紀錄（略以：現場約有10坪之開挖、未有
      申請開挖紀錄）、臺北縣政府95年1月26日北府農山字第
      0940847490號函（被告未事先擬具水土保持計畫送主管機
      關核定而擅自開挖整地，違反水土保持法第12條第1項第4
      款規定，業經裁處罰鍰新臺幣6萬元，並暫停該地號2年之
      開發申請在案）等可稽；並據證人丙○○、乙○○、戊○○、證人即本件查獲員警陳慶華、證人即於94年1月27日
      參加現場會勘之臺北縣政府農業局員工張榮華、臺北市政
      府警察局文山第二分局員警吳肇益分別證述明確，其中證
      人丙○○證稱：「被告當時想在她的土地上蓋小木屋，叫
      我去施作，當時告訴她若是大石頭落下到路面還要賠償，
      乾脆於該處挖個大洞，把大石頭與電纜線埋進去，這些是
      我建議的，所以被告請我去用怪手挖，把大石頭與電纜線
      埋在旁邊的洞裡面。」「山坡是斜的，我把該處山坡剷成
      直角、地面剷平，以便被告於上面蓋小木屋與種花種菜。
      」「（你挖出的廢土放在何處？）放在原地，挖的很深，
      將大石頭與電纜線放入後，再將土回填。」「（你們挖完
      回填後，有無於挖完後的山坡地作水土保持？）完全沒有
      。」「（你於該處為何要將原來呈斜度的山坡整成直角？
      ）因為要在上面蓋小木屋，還要種花種菜，所以才將該地
      整平。」「（當初要求將該坡度剷成直角並打算於該處種
      花種菜與蓋小木屋之人為何人？）我是聽從被告指示去做
      的。」等語（見本院95年4月12日審判筆錄），證人乙○○證稱：「（93年2月7日有無看到大型的機具在開挖？）
      我沒有看到，但後來看到挖土機被大型卡車載走了，就發
      現後面山坡有被開挖的痕跡。」等語；證人戊○○亦證稱
      ：「（93年2月7日有大型機具在你住處後面施工嗎？）有
      ，當天是星期日，我外出回來時看到有挖土機在挖，所以
      我打電話去警局報警。」等語（見本院95年3月22日審判
      筆錄），另證人即查獲員警陳慶華證稱：「我到現場時並
      無發現有人在開挖，但在附近有看到一個工人在那邊，我
      問他是否是他開挖的，他雖沒有承認是他挖的，但他說願
      意賠住戶的損失，我有紀錄在工作紀錄簿上。」「（你說
      你到現場有一名工人，該名工人是否就是丁○○？（提示
      報案紀錄簿並告以要旨））是的，我在2月7日看到丁○○
      。（2月7日到現場時是否看到有開挖的情形？）有，但不
      明顯，我有在現場拍照片，我有看到一名工人即丁○○在
      附近。」等語（見本院95年3月22日審判筆錄），證人張
      榮華證稱：「分局請我們去會勘，是在72號的旁邊有挖10
      坪的土地，挖一個平台，該地是山坡地。」等語（見偵卷
      第77頁），證人吳肇益證稱：「當時山坡地旁有水管，有
      開挖的痕跡。」等語（見偵卷第77頁）；且被告於偵查及
      本院訊問時亦不諱言有僱請丙○○在如附圖所示G部分進
      行整坡、開挖整地等作業之情，其供稱：「（你叫丁○○
      進行整坡是為了要種花、種菜、興建小木屋及將大石頭、
      電纜線埋起來？）是的。」等語（見本院95年4月12日審
      判筆錄），又經本院現場勘驗，乙○○所有庫房左後方為
      坡度45度之山坡、右後方之坡度較緩約30度，自平房右後
      方起算3公尺處，為一平坦約20平方公尺之平地，平地上
      堆置有三根混凝土製管道涵管，並有大型石頭、土石之土
      石區塊，平房右後方坡地無植被，告訴人指稱被告當初施
      工整地的位置為平房後方3公尺、現在堆置水管持大型石
      塊之處，另前方堆置涵管及大型石塊處與後方山坡間坡度
      達80度等情，有卷附本院95年2月15日現場勘驗筆錄、現
      場採證照片可考，此外，並有卷附臺北縣新店地政事務所
      土地複丈成果圖（即本判決附圖）、員警工作處理紀錄簿
      可佐，此部分事實亦堪認定。
    (二)被告於93年2月7日僱請丙○○進行上開整坡、開挖整地之
      行為後，上開山坡地失去原有草木等植物覆被，且因坡度
      變陡、表土裸露、破壞地表、遇雨沖刷使雨水直接沖蝕裸
      露之坡地表土，而致生如附圖G、H所示之水土流失，流失
      水土並沖刷入上開山坡地下方、乙○○興建之庫房，造成
      乙○○庫房之窗戶破裂、製茶機器損壞、農藥受潮變質等
      損害等情，業據本院現場勘驗屬實（平房右後方坡地無植
      被、土壤裸露已淹至平房右後方窗戶處，另前方堆置涵管
      及大型石塊處與後方山坡間坡度達80度，後方山坡植有一
      棵白朴樹，樹根裸露該80度之坡道上、植被稀少），有卷
      附本院95年2月15日現場勘驗筆錄、現場採證照片等可參
      ，且有臺北縣新店市地政事務所土地複丈成果圖（圖中編
      號G、H部分為水土流失區域）可稽，另訊之證人戊○○亦
      證稱：被告開挖完之後的情形如先前提出之照片所示，後
      來因下雨又有土石流衝進來，到了93年3月7日，因為下雨
      有更多土石沖進來才決定報警等語（見本院95年3月22 日
      審判筆錄），另證人丙○○證稱：「（開挖）當時土沒有
      那麼多，我只有將土填平外推到鄰近該平房之處，但並沒
      有土石落入該平房內。」「（你當天離開土地時有無土、
      水流入平房內？）絕對沒有，當天我施工時下大雨我有特
      別注意平房內有無流入土石或水，我特意將土剷成與平房
      下面最低緣相同，而且我還將土緊鄰該平房。（你將山坡
      地的坡度由協度剷成直角，有無想過可能因此將導致大雨
      時水土沖刷下來？）我沒有想這麼多。」等語（見本院95
      年4月12日審判筆錄），足見被告僱請丙○○整坡及開挖
      整地後，已造成上開山坡地失去原有草木等植物覆被，且
      因坡度變陡、表土裸露，嗣後更因大雨直接沖蝕裸露之坡
      地表土，而致生如附圖G、H所示之水土流失等情。綜上所
      述，本件事證明確，被告所辯顯係掩飾之詞，不足採信，
      其犯行堪以認定，應依法論科。
三、按山坡地保育利用條例係65年4月29日公布施行，該條例有
    關保育、利用及水土保持之實施範圍，僅及於行政院依該條
    例第3條規定公告之「山坡地」，其他高山林地、水庫、河
    川上游集水區○○道兩岸、海岸及沙灘等地區之水土保持工
    作，則不包括在內。嗣政府鑑於台灣國土資源有限，地陡人
    稠，土質脆弱，加以山坡地過度開發利用，致地表沖蝕、崩
    塌嚴重，每逢颱風豪雨，常導致嚴重災害，為建立完善之水
    土保持法規制度，積極推動各項水土保持工作，發揮整體性
    水土保持之治本功能，乃針對經濟建設發展需要及水土保持
    發展情形，於83年5月27日制定水土保持法，將所有需要實
    施水土保持地區作一整體之規範，並將山坡地保育利用條例
    中有關山坡地之水土保持事項一併納入本法之規定範圍，於
    第8條第1項第5款明定山坡地之開發及堆積土石等處理、利
    用，應經調查規劃，依水土保持技術規範實施水土保持之處
    理與維護，該法所稱之山坡地，依同法第3條第3款規定，係
    指國有林事業區、試驗用林地、保安林地，及經中央或直轄
    市主管機關參照自然形勢、行政區域或保育、利用之需要，
    就標高在100公尺以上，或標高未滿100公尺，而其平均坡度
    在百分之五以上者劃定範圍，報請行政院核定公告之公、私
    有土地，其範圍已較山坡地保育利用條例第三條所稱之山坡
    地為廣，且該法第1條第2項規定：「水土保持，依本法之規
    定；本法未規定者，適用其他法律之規定」。是就立法沿革
    、法律體例、立法時間及立法目的而言，水土保持法係山坡
    地保育利用條例之特別法，行為人所為，倘皆合於上揭二法
    律之犯罪構成要件，自應優先適用水土保持法，最高法院93
    年度台上字第3380號判決意旨可資參照。核被告所為，係犯
    水土保持法第33條第3項前段之罪；起訴書原認被告係犯水
    土保持法第32條第1項前段之罪，然被告進行整坡作業及開
    挖整地作業之地點為其所有之土地，並非在公有或私人山坡
    地未經同意擅自墾殖占用，自無水土保持法第32條第1項前
    段規定之適用，此部分業經到庭實行公訴之檢察官於95年3
    月21日以補充理由書更正起訴法條在案，且業經保障被告之
    防禦權，本院自應逕依更正後之法條審理，而無庸另行變更
    起訴法條，亦此敘明。被告與丙○○基於共同犯罪之意思聯
    絡，相互謀議，而推由丙○○下手實施，均為共同正犯；又
    如附圖G、H所示之水土流失雖有沖刷進入山坡地下方、乙○○居住之新店市○○路○段70 號旁之庫房，致庫房之窗戶破
    裂、製茶機器損壞、農藥受潮變質等損害，並據乙○○提出
    告訴在案（見卷附刑事告訴狀），然水土保持法第33條第3
    項前段之犯罪，其規範形式為結果加重犯，致生水土流失之
    結果乃原本行為人能預見而未預見之過失結果，惟過失毀損
    乃刑法所不處罰之行為，且本件亦無積極證據足認被告有毀
    損之故意存在，是被告自不另構成刑法第354條之罪，亦此
    敘明；被告僅有小學畢業之學歷、智識程度不高，有卷附法
    務部戶役政連結作業系統報表一紙可稽，復為其供明在卷，
    此觀其於審理期間之供述及辯解情形，一再辯稱其本即有權
    在自己所有土地上自由施作，更堪認定，且年事已高，對於
    水土保持法之相關規定，本難期有正確之認知而能於事先擬
    具水土保持計畫送請主管機關核定後，始就自己所有土地進
    行開發利用，是被告所為雖與刑法第16條前段禁止錯誤之規
    範情形有間，然其犯罪之情狀顯可憫恕，量處最低刑度猶嫌
    過重，爰依刑法第59條規定酌量減輕其刑；茲審酌被告犯罪
    之目的、動機、手段、所生危害、犯罪後之態度等一切情狀
    ，量處如主文所示之刑，並諭知易科罰金之折算標準。
據上論斷，應依刑事訴訟法第299條第1項前段，水土保持法第12
條第1項第1款、第4款、第33條第3項前段，刑法第11條前段、第
28條、第59條、第41條第1項前段，罰金罰鍰提高標準條例第2條
，判決如主文。
本案經檢察官於知慶到庭執行職務
中    華    民    國    95    年    4     月    27    日
              刑事第十二庭  審判長法  官  李英豪
                                  法  官  曾正龍
                                  法  官  張永宏
以上正本證明與原本無異。
如不服本判決，應於判決送達後10日內，向本院提出上訴狀。
                                  書記官  楊婷婷
中    華    民    國    95    年    5    月      1     日
附錄：本件論罪科刑法條全文
水土保持法第12條
水土保持義務人於山坡地或森林區內從事下列行為，應先擬具水
土保持計畫，送請主管機關核定，如屬依法應進行環境影響評估
者，並應檢附環境影響評估審查結果一併送核：
一、從事農、林、漁、牧地之開發利用所需之修築農路或整坡作
    業。
二、探礦、採礦、鑿井、採取土石或設置有關附屬設施。
三、修建鐵路、公路、其他道路或溝渠等。
四、開發建築用地、設置公園、墳墓、遊憩用地、運動場地或軍
    事訓練場、堆積土石、處理廢棄物或其他開挖整地。
前項水土保持計畫未經主管機關核定前，各目的事業主管機關不
得逕行核發開發或利用之許可。
第一項各款行為申請案依區域計畫相關法令規定，應先報請各區
域計畫擬定機關審議者，應先擬具水土保持規劃書，申請目的事
業主管機關送該區域計畫擬定機關同級之主管機關審核。水土保
持規劃書得與環境影響評估平行審查。
第一項各款行為，屬中央主管機關指定之種類，且其規模未達中
央主管機關所定者，其水土保持計畫得以簡易水土保持申報書代
替之；其種類及規模，由中央主管機關定之。
水土保持法第33條
有下列情形之一者，處新台幣六萬元以上三十萬元以下罰鍰：
一  違反第八條第一項規定未依水土保持技術規範實施水土保持
    之處理與維護，或違反第二十二條第一項，未在規定期限內
    改正或實施仍不合水土保持技術規範者。
二  違反第十二條至第十四條規定之一，未先擬具水土保持計畫
    或未依核定計畫實施水土保持之處理與維護者，或違反第二
    十三條規定，未在規定期限內改正或實施仍不合水土保持技
    術規範者。
前項各款情形之一，經繼續限期改正而不改正者或實施仍不合水
土保持技術規範者，按次分別處罰，至改正為止，並令其停工，
得沒入其設施及所使用之機具，強制拆除及清除其工作物，所需
費用，由經營人、使用人或所有人負擔。
第一項第二款情形，致生水土流失或毀損水土保持之處理與維護
設施者，處六月以上五年以下有期徒刑，得併科新台幣六十萬元
以下罰金；因而致人於死者，處三年以上十年以下有期徒刑，得
併科新台幣八十萬元以下罰金；致重傷者，處一年以上七年以下
有期徒刑，得併科新台幣六十萬元以下罰金。


司法院資訊處製作；財團法人民間司法改革基金會備份。
